ACORDAO-COMPLETO-2410690

ACÓRDÃO 1533/2020 ATA 22/2020 - PLENÁRIO

Acórdão 1533/2020-TCU-Plenário
1. Processo TC Processo 028.049/2016-0 
2. Grupo I - Classe I - Pedido de Reexame (Relatório de Auditoria) .
3. Recorrentes: Pedro Cardoso Franco (CPF XXX.061.697-XX) , Leandro Coelho Rosa (CPF XXX.016.817-XX) , Simone Corbiceiro Rocha (CPF XXX.590.347-XX) e Luís Fernando Paroli Santos (CPF XXX.562.416-XX) .
4. Unidade: Furnas Centrais Elétricas S.A.
5. Relatora: ministra Ana Arraes.
5.1. Relator da deliberação recorrida: ministro José Mucio Monteiro.
6. Representante do Ministério Público: procurador Júlio Marcelo de Oliveira.
7. Unidade Técnica: Secretaria de Recursos (Serur) .
8. Representação legal: Juliana de Mattos Longo (OAB/RJ 128.004) e outros representando Furnas Centrais Elétricas S.A.; Décio Flávio Gonçalves Torres Freire (OAB/AL 12.170A) e outros representando Luís Fernando Paroli Santos, Simone Corbiceiro Rocha, Flávio Decat de Moura, Franca Di Sabato Guerrante, Leandro Coelho Rosa e Pedro Cardoso Franco. 
9. Acórdão:
VISTOS, relatados e discutidos estes pedidos de reexame, interpostos por Luís Fernando Paroli Santos, Simone Corbiceiro Rocha, Pedro Cardoso Franco e Leandro Coelho Rosa contra o Acórdão 2.250/2018, alterado pelo Acórdão 2568/2018-TCU-Plenário.
ACORDAM os ministros do Tribunal de Contas da União, reunidos em sessão do Plenário, ante as razões expostas pela relatora, e com fundamento nos arts. 32, 33 e 48 da Lei 8.443/1992 c/c os arts. 277 e 286 do Regimento Interno, em:
9.1. conhecer dos pedidos de reexame de Luís Fernando Paroli Santos, Pedro Cardoso Franco e Leandro Coelho Rosa e dar-lhes provimento, para tornar insubsistentes as multas a eles aplicadas por meio do subitem 9.1 do Acórdão 2250/2018-TCU-Plenário;
9.2. conhecer do pedido de reexame de Simone Corbiceiro Rocha e, no mérito, dar-lhe provimento parcial, para reduzir a multa a ela aplicada, de modo a fixá-la em R$ 4.000,00 (quatro mil reais) ;
9.3. dar ciência desta deliberação aos recorrentes e a Furnas Centrais Elétricas S.A.

Pedido de reexame interposto contra acórdão que aplicou multa aos recorrentes em processo de auditoria realizada na área de aquisição de bens e serviços da empresa, especificamente serviços de publicidade e serviços de outsourcing de impressão.

Furnas Centrais Elétricas S.A.

3. Recorrentes: Pedro Cardoso Franco (CPF XXX.061.697-XX), Leandro Coelho Rosa (CPF XXX.016.817-XX), Simone Corbiceiro Rocha (CPF XXX.590.347-XX) e Luís Fernando Paroli Santos (CPF XXX.562.416-XX).

13.1. Ministros presentes: José Mucio Monteiro (Presidente), Walton Alencar Rodrigues, Benjamin Zymler, Augusto Nardes, Aroldo Cedraz, Raimundo Carreiro, Ana Arraes (Relatora), Bruno Dantas e Vital do Rêgo.
13.2. Ministros-Substitutos presentes: Marcos Bemquerer Costa, André Luís de Carvalho e Weder de Oliveira.

ACORDAO-COMPLETO-2421545

Acórdão 2278/2020 - Plenário

ACORDAO-COMPLETO-2482069

Acórdão de Relação 1137/2021 - Plenário

Acórdão de Relação

ANA ARRAES

ministro José Mucio Monteiro.

Adoto como relatório a instrução produzida na Secretaria de Recursos - Serur, cujas conclusões, em essência, foram acolhidas pelos dirigentes da unidade e pelo Ministério Público junto ao TCU - MPTCU (peças 251-253) :
"INTRODUÇÃO
1.	Trata-se de pedidos de reexame interpostos por Luís Fernando Paroli Santos (peça 232) , Simone Corbiceiro Rocha (peça 202) e, conjuntamente, por Pedro Cardoso Franco e Leandro Coelho Rosa (peça 201) contra o Acórdão 2250/2018-TCU-Plenário (peça 162) , da relatoria do Ministro José Múcio Monteiro.
1.1.	A deliberação recorrida, com as alterações promovidas pelo Acórdão 2568/2018-TCU-Plenário, proferido por força de embargos de declaração, apresenta o seguinte teor:
VISTOS, relatados e discutidos estes autos que cuidam de relatório de auditoria de conformidade elaborado pela Secretaria de Controle Externo da Administração Indireta no Rio de Janeiro, em decorrência de fiscalização realizada em Furnas Centrais Elétricas S.A., no ano de 2016, na área de aquisição de bens e serviços da empresa, especificamente serviços de publicidade e serviços de outsourcing de impressão.
ACORDAM os Ministros do Tribunal de Contas da União, reunidos em Sessão do Plenário, com fundamento nos arts. 1º, inciso II; 28, inciso II; 38, inciso I; e 58, inciso II; da Lei 8.443/1992, no art. 214, inciso III, alínea "a", do Regimento Interno, e no art. 7º da Resolução 265/2014, em:
9.1. aplicar multas aos responsáveis a seguir indicados, em razão da rejeição de suas razões de justificativa, fixando-lhes o prazo de 15 (quinze) dias, a contar das notificações, para comprovarem, perante o Tribunal, o recolhimento ao Tesouro Nacional das seguintes quantias, atualizadas monetariamente desde a data deste acórdão até a data do efetivo recolhimento, se forem pagas após o vencimento, na forma da legislação em vigor:
	Responsáveis
	Valor em R$

	Pedro Cardoso Franco
	3.000,00

	Leandro Coelho Rosa
	3.000,00

	Simone Corbiceiro Rocha
	8.000,00

	Alessandra Nunes Alves
	3.000,00

	Luís Fernando Paroli Santos
	3.000,00

9.2. autorizar, desde logo, a cobrança judicial das dívidas, caso não atendidas as notificações;
9.3. determinar a Furnas que:
9.3.1. encaminhe a este Tribunal, por ocasião da apresentação do próximo Relatório Anual de Gestão, em capítulo específico, o Relatório Conclusivo da Comissão de Sindicância Disciplinar Ordinária SDO 010/2969, informando acerca da implementação de todas as recomendações contidas no Relatório de Auditoria Interna 029.2017;
9.3.2. na hipótese de substituição da atual empresa contratada para a prestação de serviços de outsourcing de impressão, por força de decisão judicial, encaminhe a este Tribunal, por ocasião da apresentação do próximo Relatório Anual de Gestão, em capítulo específico, as condições acertadas nessa transição contratual, bem como os possíveis custos incorridos por Furnas;
9.4. dar ciência a Furnas sobre as seguintes impropriedades, para que sejam adotadas medidas internas com vistas à prevenção de ocorrência de outras semelhantes:
9.4.1. ausência de aprovação/aprovação intempestiva do Plano Anual de Comunicação e do Planejamento Anual de Mídia, identificada por ocasião da realização de auditoria de conformidade no Processo Licitatório da Concorrência CO.GCM.A.00021.2014 e no Contrato 800008771, o que afronta o § 1º do art. 5º da IN SECOM 7/2014;
9.4.2. ausência de realização de sessões públicas de abertura de envelopes, relativas às contratações de bens e serviços, quando os seus valores assim o exigiam, identificada na execução do Contrato 800008771, o que afronta o § 2º do artigo 14 da Lei 12.232/2010; o § 1º do art. 29 da IN SECOM 4/2010 e a Cláusula 5.1.7.1 do Contrato 800008771;
9.4.3. ausência de apresentação, por parte da agência de publicidade contratada, de pesquisas e dados técnicos comprovados acerca da escolha dos veículos de comunicação utilizados para a veiculação das campanhas/ações de comunicação de Furnas, identificada na execução do Contrato 800008771, o que afronta o artigo 18, § 2º, da Lei 12.232/2010;
9.4.4. ausência de planilha de custos, especificando os valores a serem alocados por demandas de produção, mídia e veiculação, bem como a ausência de planilha de preços, contendo os valores estimados do desconto de agência e os demais preços considerados materialmente relevantes, identificada no processo licitatório da Concorrência CO.GCM.A.00021.2014, o que afronta os Acórdão 863/2013-TCU-Plenário e 822/2014-TCU-Plenário;
9.4.5. avaliação intempestiva e pro forma dos serviços prestados pela agência de publicidade contratada, verificada na execução do Contrato 800008771, configurando afronta aos arts. 36 e 37 da IN SECOM 4/2010;
9.5. dar ciência desta deliberação a Furnas e aos responsáveis.
HISTÓRICO
2.	Trata-se do relatório de auditoria de conformidade elaborado pela Secretaria de Controle Externo da Administração Indireta no Rio de Janeiro (SecexEstatais/RJ) , em decorrência de fiscalização realizada em Furnas Centrais Elétricas S.A., no ano de 2016, na área de aquisição de bens e serviços da empresa, especificamente serviços de publicidade e serviços de outsourcing de impressão (peça 61) .
2.1.	Em razão dos achados de auditoria constantes do relatório que compõe a peça 61, a SecexEstatais/RJ propôs a realização de diligência à Furnas para que encaminhasse a este Tribunal atestos de recebimento dos bens/serviços, bem como os respectivos termos circunstanciados de recebimento/recibos dos bens e serviços e os comprovantes efetivos dos serviços prestados (item 76 do relatório) , além da realização de audiências dos responsáveis pelas irregularidades detectadas.
2.2.	As audiências, autorizadas pelo Relator (peça 64) , foram expedidas nos termos dos documentos constantes das peças 76-86, tendo os responsáveis, após devidamente cientificados (peças 88-99) , apresentado razões de justificativa às peças 107-110, 112-113, 115-118 e 130-133.
2.3.	Acolhendo os pareceres dos dirigentes da Unidade Técnica responsável pela instrução inicial do feito (peças 151 e 152) , corroborada pelo Representante do Parquet especializado (peça 159) , esta Corte prolatou o acórdão ora vergastado entendendo não afastadas as seguintes irregularidades:
a) ausência de designação formal de Fiscal/Gestor, verificada no Contrato 800008771, configurando afronta à Cláusula 7.1.1 do Contrato 800008771 e ao artigo 67, caput e § 1º, da Lei 8.666/1993;
b) justificar, no que tange aos atestados de capacidade técnica, a fixação de quantitativos mínimos de fornecimento de impressoras corporativas, em patamar superior ao critério de 50% definido no parecer jurídico de Furnas (GCO.P.I.548.2015) , em desacordo com o art. 30, § 1º, inciso I, da Lei 8.666/1993;
c) justificar a não republicação do edital de licitação PE.CSCR.A.00034.2015, em face de alteração restritiva de cláusula editalícia sobre qualificação técnica, realizada em sede de esclarecimentos do edital, que condiciona à apresentação de atestado de capacidade técnica com número mínimo de impressoras corporativas, em desacordo com o art. 21, § 4º, da Lei 8.666/1993;
d) justificar a exigência inserida no edital de licitação PE_CSCR.A.00034.2015, consubstanciada na declaração de que o licitante seja revendedor autorizado do fabricante, condição essa que restringe o caráter competitivo do certame, contrariando os arts. 3º, § 1º, inciso I, e 30 da Lei 8.666/1993, bem como diversos julgados deste Tribunal no segmento de TI;
e) justificar a ausência de demonstração da inviabilidade de promover o parcelamento do objeto, considerando os elementos técnicos e econômicos da contratação, em desacordo com o art. 23, § 1º, da Lei 8.666/1993 e o parecer jurídico GCO.PI.548.2015 de Furnas;
f) os recursos denegados à licitante Microcis Consultoria, Informática e Serviços Eireli, com motivação insuficiente, ausência de diligências esclarecedoras e cerceamento de defesa, em desacordo com a Lei de Licitações e o Acórdão 2730/2015-TCU-Plenário; e
g) a designação de empregado terceirizado para a função de pregoeiro da licitação PE.CSCR.A.00034.2015, em contrariedade ao art. 3º, inciso IV, da Lei 10.520/2002.
EXAME DE ADMISSIBILIDADE
3.	Reitera-se os exames preliminares de admissibilidade (peças 207, 208 e 240) , ratificados às peças 212 e 242 pela relatora, Exma. Ministra Ana Arraes, que concluiu pelo conhecimento dos recursos, eis que preenchidos os requisitos processuais aplicáveis à espécie, suspendendo-se os efeitos dos itens 9.1 e 9.2 do Acórdão 2250/2018-TCU-Plenário em relação aos recorrentes.
MÉRITO
4.	Constitui objeto dos recursos analisar as seguintes questões:
a) se a designação de terceirizado para a função de pregoeiro contraria, no caso, a Lei 10.520/2002;
b) se não houve cadastro prévio dos membros da subcomissão técnica;
c) se houve ausência de designação de fiscal de contrato;
d) se foi definido quantitativo mínimo de impressoras no edital de licitações;
e) se houve ausência de republicação do edital após alterações na exigência de qualificação técnica;
f) se a exigência de que as licitantes fossem revendedoras autorizadas dos fabricantes das impressoras é restritiva ao caráter competitivo da licitação;
g) se o não parcelamento do objeto licitado foi irregular;
h) se a denegação de recurso apresentado por licitante teve motivação insuficiente, ausência de diligências esclarecedoras e cerceamento de defesa.
5.	Designação de terceirizado como pregoeiro.
5.1.	Sustenta o recorrente Luís Fernando Paroli Santos que a designação de terceirizada para a função de pregoeira encontra respaldo na jurisprudência desta Corte, pois afirma que a entidade não dispunha de servidor qualificado à época para exercer a referida função, exatamente o que restou entendido pelo Tribunal ao prolatar o Acórdão 2166/2014-TCU-Plenário, da relatoria do Ministro Augusto Sherman, caracterizando situação excepcional que justifica a medida questionada nos presentes autos.
5.2.	Assim, não haveria possibilidade de se adotar ato distinto sob pena de também ser responsabilizado, pois, com quadro de pessoal efetivo reduzido, não havia outra pessoa com as qualificações mínimas exigidas para o desempenho das funções apta a lograr o atingimento do interesse público, afastando-se a ocorrência de ato praticado com má-fé, dolo ou culpa do recorrente.
5.3.	Ademais, afirma que a pregoeira integrava o grupo de terceirizados abrangidos pelo acordo realizado por Furnas no âmbito do Mandado de Segurança 27.066, de conhecimento deste Tribunal, conforme tratado no Acórdão 576/2012-TCU-Plenário, da relatoria do Ministro Raimundo Carreiro.
5.4.	Por fim, afirma que o ato supostamente irregular se adequa ao disposto no art. 22 da Lei de Introdução às Normas do Direito Brasileiro, pois haviam obstáculos fáticos ao cumprimento irrestrito à Lei 10.520.2002, citando decisões desta Corte e a doutrina de Juarez Freitas sobre a incidência do princípio da primazia da realidade fática.
Análise
5.5.	Não assiste razão ao recorrente. Ocorre que ainda que a decisão adotada no âmbito do Mandado de Segurança 27.066, do Supremo Tribunal Federal, tenha estabelecido um cronograma paulatino para a substituição dos terceirizados em Furnas, não restou autorizado que o exercício de suas funções pudesse, de alguma forma, equiparar-se ao dos servidores efetivos naquilo que a lei distingue, principalmente dos terceirizados contratados após 21/12/1993, que é a situação do caso ora analisado.
5.6.	Na mesma linha, não há como transpor para o ato inquinado um dos principais fundamentos daquela decisão, calcado na ameaça à prestação regular e contínua do serviço público de fornecimento de energia elétrica, vez que a contratação tratada nos presentes autos cinge-se à prestação de serviços de impressão corporativa.
5.7.	Ademais, o art. 3º, inciso IV, da Lei 10.520/2002, ao asseverar que a designação do pregoeiro pela autoridade competente deverá recair dentre servidores do órgão licitante, objetiva mitigar possível conflito de interesses, a exemplo de irregularidade verificada anteriormente em Furnas (item 9.8.1.7 do Acórdão 100/2013-TCU-Plenário, da relatoria do Ministro Raimundo Carreiro) , em sede de auditoria para subsidiar os trabalhos das CPMIs dos Correios, do Mensalão e CPI dos Bingos.
5.8.	No tocante à pretensa flexibilização indicada pelo responsável no Acórdão 2166/2014-TCU-Plenário, há que se harmonizar a determinação inserida em seu item 9.3.3 ao presente caso, a saber: 'designe como pregoeiro, sempre que disponível, pessoa pertencente ao quadro de servidores do Conselho Regional de Biomedicina da 3ª Região, conforme os ditames do art. 3º, inciso IV, da Lei 10.520/2002'.
5.9.	Consoante o voto do relator, Ministro Augusto Sherman Cavalcanti, o termo 'disponível' expresso na parte dispositiva do acórdão decorre da hipótese da unidade jurisdicionada não possuir servidor qualificado para exercer tal função, o que não restou comprovado pelo recorrente no presente caso, sendo que para a composição da equipe de apoio à licitação houve a designação de diversos servidores de Furnas (matrículas com prefixo 'FR' - peça 18, p. 1) .
6.	Cadastro prévio dos membros da subcomissão técnica.
6.1.	Alegam os recorrentes Pedro Cardoso Franco e Leandro Coelho Rosa que a legislação aplicável ao caso não determina que, para a formação da subcomissão técnica, o cadastro seja específico, mas somente que seja realizado previamente, citando diversos outros argumentos impertinentes à análise do presente argumento conforme abaixo se demonstrará.
Análise
6.2.	Não há razões para os recorrentes se insurgirem, pois a citada irregularidade foi afastada quando do julgamento dos embargos de declaração opostos pelos ora recorrentes e apreciados por este Tribunal por meio do Acórdão 2568/2018-TCU-Plenário, quando assim o relator a quo se manifestou e foi acompanhado pelos demais ministros que compõem este Tribunal:
13. De fato ocorreram a omissão e a contradição suscitadas. Realmente, a legislação não determina que o cadastro seja específico para fins de formação da subcomissão técnica, mas tão somente que seja prévio. Isto é, que já exista - e que seja pública a sua existência - antes da data do sorteio dos nomes que formarão esse grupo.
14. Além disso, no caso presente, os documentos mencionados e juntados aos autos são aptos para comprovar o cadastro e a divulgação prévios dos nomes que participariam do sorteio, tanto daqueles vinculados quanto dos não vinculados a Furnas. Portanto, foi atendido o § 2º do artigo 10 da Lei 12.232/2010. Ademais, essa documentação demonstra que foram respeitados os números mínimos exigidos nas normas atinentes à matéria, expostas no parecer do Diretor. Nesse sentir, entendo elidida a falha de gestão inicialmente apontada.
15. Desse modo, os presentes embargos devem ser parcialmente acolhidos, de forma a afastar a sanção aplicada a Franca Di Sabato Guerrante e reduzir os valores das multas impostas a Pedro Cardoso Franco e Leandro Coelho Rosa.
7.	Designação de fiscal de contrato.
7.1.	Sustentam os mesmos recorrentes Pedro Cardoso Franco e Leandro Coelho Rosa que a suposta ausência de designação formal de fiscal de contrato deve ser considerada, no presente caso, falha meramente formal conforme razões expostas pelo Auditor desta Corte responsável pela instrução inicial do feito.
7.2.	Isso porque, segundo sua interpretação, não há norma que obrigue haver a designação formal de fiscal ou gestor de contratos no âmbito da Administração Pública, restringindo-se a Lei de Licitações e Contratos, em seu art. 67, a exigir a designação de um representante da Administração para acompanhar a execução dos contratos firmado pelo Poder Público, o que pode se dar de outras formas além da publicação de ato administrativo específico para cada contrato.
7.3.	Dessa forma, bastaria, assim como entendido pelo Auditor deste Tribunal e efetivamente existente em Furnas, que os serviços contratados tivessem, na organização da entidade, uma área com competência para fiscalizá-los ou geri-los e que tal área tenha um gestor responsável.
7.4.	Nesse sentido, afirmam que havia em Furnas área técnica especializada no assunto contratado e que, independentemente da designação formal de fiscal ou gestor, não houve qualquer irregularidade decorrente do contrato, mas, ao contrário, os serviços foram corretamente prestados e seus resultados alcançados a contento, conforme destacado inclusive no relatório de auditoria produzido nos presentes autos, demonstrando ter havido, independentemente da designação de fiscal por ato nomeando fiscal ou gestor do referido contrato, a efetiva fiscalização e gestão dos serviços prestados pela contratada.
7.5.	Ademais, afirmam os recorrentes que não se verificou qualquer das consequências descritas por este Tribunal decorrentes da não designação formal de fiscal e gestor, trazendo fatos que demonstram que todas as intervenções que deveriam ter sido praticadas por tais agentes foram feitas correta e tempestivamente por suas áreas técnicas, afirmando, in verbis:
houve gestão e fiscalização, da parte de FURNAS, a cada instante da execução do Contrato 800008771/2015, e provas trazidas a este processo, provam a adequação e eficiência dos serviços prestados a FURNAS, seja pelos resultados medidos, seja pelos Planos Estratégicos gerados.
7.6.	Dessa forma, requerem os recorrentes o afastamento da irregularidade a eles atribuída, pois, independentemente da nomeação de fiscal e gestor para o contrato específico, tais atribuições foram desempenhadas e, além disso, há servidor responsável e responsabilizável por tais atribuições.
Análise
7.7.	Assiste razão aos recorrentes. A norma supostamente violada não determina a designação formal e específica para cada contrato firmado pelo Poder Público de um representante da Administração Pública para fiscalizá-lo ou geri-lo conforme já decidido por este Tribunal ao prolatar o Acórdão 1534/2009-TCU-Primeira Câmara, quando assim se pronunciou:
12. Relativamente à inexistência de atos formais de designação de fiscais para os contratos da UFPR, entendo que a ocorrência é também de natureza meramente formal, uma vez que não se admite que os contratos da entidade não disponham de responsáveis pela sua execução e acompanhamento, nem isso é afirmado explicitamente. A Lei 8.666/1993 fala em representante da administração 'especialmente designado', entendendo-se que, de fato, deva existir alguma indicação formal do servidor incumbido da fiscalização. Penso, porém, que a designação genérica, contida, por exemplo, na discriminação das competências das diversas unidades, já supre, ao menos parcialmente, essa exigência.
7.8.	Não obstante o poder-dever de fiscalizar todas as avenças firmadas pela Administração Pública, pode essa atribuição ser definida em cada caso concreto, com restou entendido pelo Tribunal na fase processual anterior, ou que tais atividades sejam praticadas pelas unidades internas dos órgãos ou entidades públicas, dada a pertinência temática do objeto contratual e das atribuições definidas em normativos internos de cada órgão ou entidade da Administração.
7.9.	Assim, cabe reconhecer que os recorrentes não descumpriram o que determina o art. 67 da Lei 8.666/1993, pois há em Furnas órgão interno responsável pelas atividades desenvolvidas pela empresa contratada e que tal órgão de sua estrutura efetivamente desempenhou a contento o papel de fiscal e gestor do referido contrato.
7.10.	Dessa forma, deve ser afastada a irregularidade atribuída a Pedro Cardoso Franco e Leandro Coelho Rosa.
8.	Quantitativo mínimo de impressoras.
8.1.	Alega a recorrente Simone Corbiceiro Rocha que não houve no edital de licitações a exigência de que as licitantes comprovassem quantitativo mínimo de impressoras como requisito de habilitação técnica, mas apenas que se comprovasse tempo mínimo de prestação de serviços de outsourcing de impressão a empresas, tendo a segunda versão do edital sido publicada no site Comprasnet e no Diário Oficial da União sem a exigência de que os serviços anteriores tenham sido prestados a empresas com número de colaboradores igual ou superior a três mil.
Análise
8.2.	Observa-se à peça 13 que no edital de licitações, em seu item 3.3.2 (p. 18) , não consta a exigência de que os atestados de capacidade técnica indiquem que os serviços anteriormente prestados tenham se dado em empresas com o mínimo de 3.000 colaboradores, conforme primeira versão do edital publicado em 9/4/2015, sendo esta a regra que motivou a estipulação do número mínimo de impressoras em sede de esclarecimentos (peça 14) , quando assim se manifestaram a licitante e a administração de Furnas:
Esclarecimento
No item 3.3.2 do edital é solicitado atestado de capacidade técnica, emitido por pessoa jurídica de direito público ou privado que comprovem que o LICITANTE possui experiência anterior em trabalhos, em andamento ou totalmente concluídos, de Serviço de Outsourcing de impressão com tempo de prestação superior a 12 meses, em empresas nacionais, com número de colaboradores igual ou superior a três mil. Informo que os atestados de capacidade técnica não vêm com a informação de números de usuários, conforme pode ser comprovado.
Resposta
Nos atestados que não constarem o número de usuários atendidos, deverá obrigatoriamente ser evidenciado o número mínimo de equipamentos superior a 350 (trezentas) impressoras corporativas.
8.3.	Assim, e tendo em vista que houve alteração do edital, excluindo a exigência de se constar nos atestados de capacidade técnica o número mínimo de colaboradores nas empresas que subscrevem os atestados, também não permanece a exigência de número mínimo de impressoras que motivou a condenação da recorrente nos presentes autos.
8.4.	Ademais, em consulta ao site Comprasnet verifica-se que o edital de licitações constante da documentação da referida licitação é o mesmo juntado à peça 13 destes autos, de forma que a exigência que deu azo à irregularidade ora tratada foi alterada no referido site de compras, conforme se verifica no seguinte link:
http://www.comprasnet.gov.br/ConsultaLicitacoes/download/download_editais_detalhe.asp?coduasg=926128&modprp=5&numprp=342015
8.5.	Outrossim, há de se esclarecer que não obstante constar das razões do indeferimento do recurso apresentado pela mesma licitante de que fora desclassificada também em razão da não apresentação de atestados de capacidade técnica com o número mínimo de usuários atendidos ou de impressoras disponibilizadas (peça 15) , em desacordo com as novas regras do edital, tal irregularidade não consta do ofício de audiência endereçado à recorrente, motivo pelo qual não pode servir de fundamento para sua punição por esta Corte.
9.	Ausência de republicação do edital.
9.1.	Alega a recorrente Simone Corbiceiro Rocha que é equivocada a conclusão desta Corte de que não houve a devida republicação do edital de licitação, já que após as alterações sugeridas pela consultoria jurídica da estatal e acatada pela administração, nova versão do edital, com a supressão da exigência de número mínimo de colaboradores nos atestados de capacidade técnica, foi publicada no site Comprasnet, com aviso de alteração do edital publicado no Diário Oficial da União.
9.2.	Ademais, sustenta que todas as licitantes expressaram estarem cientes das cláusulas do edital, não havendo que se falar em prejuízo na elaboração das propostas por parte das empresas interessadas em participar do certame, afirmando ainda que o prazo mínimo de publicação do edital previsto na Lei 10.520/2002 foi respeitado.
Análise
9.3.	Novamente assiste razão à recorrente, pois houve nova publicação do edital, com a supressão de parte do item 3.3.2, que condicionava a aceitação dos atestados de capacidade técnica à prestação de serviços a empresas com número de colaboradores superior a 3.000, no site Comprasnet e, também, aviso de alteração do edital publicado no Diário Oficial da União.
9.4.	Ocorre que, ao contrário do que restou consignado na análise empreendida pela Unidade Técnica desta Corte responsável pela instrução dos presentes autos na fase processual anterior, não havia no edital a exigência de que os serviços que davam suporte aos atestados de capacidade técnica tenham demandado o número mínimo de trezentas impressoras, em qualquer das versões do edital.
9.5.	Conforme tratado no item anterior, tal número de impressoras foi entendido como justificável caso os atestados de capacidade técnica não informassem o número de usuários atendidos pelos serviços prestados anteriormente pela licitante, mas, excluída essa exigência, aquela também passou a não ser necessária.
9.6.	Assim, entender que a exigência seria válida, tanto que motivou a desclassificação de uma das licitantes, não guarda relação com o item da audiência tratado no presente tópico, devendo a esta Corte, na fase processual anterior, ter ouvido os responsáveis pela desclassificação da licitante sem amparo nas normas previstas no edital.
10.	Revendedor autorizado.
10.1	A mesma recorrente argumenta que a contratação em tela tem como objeto a prestação de serviço de outsourcing de impressão, em todas as áreas de Furnas, compreendendo a disponibilização de todos os recursos de impressão, equipamentos, fornecimento de software incluindo manutenção preventiva e corretiva dos equipamentos.
10.2.	Sendo assim, a área técnica requisitante entendeu que a empresa arrematante deveria ser revendedora autorizada, apta a realizar assistência técnica, de forma a minimizar os impactos com a manutenção dos equipamentos.
10.3.	Para corroborar seus argumentos, cita, ainda, o Acórdão 1350/2015-TCU-Plenário, da relatoria do Ministro Vital do Rêgo, no qual haveria o seguinte entendimento:
Inobstante contrariar a legislação e a jurisprudência do TCU, entendeu o relator que, no caso concreto, a exigência em questão buscou minimizar riscos de 'deficiência em relação à prestação dos serviços de garantia dos equipamentos.
Análise
10.4.	Não assiste razão à recorrente. Ocorre que a citada decisão desta Corte deve ser melhor contextualizada quanto à possibilidade de exigências como a constatada nos presentes autos, pois naquele acórdão o voto do Ministro-Relator assim foi redigido:
26. A exigência de declaração emitida por fabricante, no sentido de que a empresa licitante é revenda autorizada, ou que possui credenciamento do fabricante, ou que concorda com os termos da garantia do edital, conhecidas como declaração de parceria, contraria frontalmente o inciso I do § 1º do art. 3º da Lei 8.666/93, aplicado subsidiariamente no âmbito do pregão.
 (...) 
29. Apesar de contrariar a legislação e a jurisprudência desta Corte, as justificativas apresentadas (item 34) indicam que a exigência buscou minimizar o risco de 'deficiência em relação à prestação dos serviços de garantia dos equipamentos'. Como bem pontuado pela Sefti, mesmo imbuído das melhores intenções, 'o gestor público tem que buscar meios que minimizem os riscos de uma má contratação dentro dos limites legais'. Não obstante, no caso analisado, não se pode afirmar que a exigência de declaração de parceria emitida por fabricante deu causa a prejuízo ao erário ou efetivamente tenha restringido o caráter competitivo da licitação.
10.5.	Depreende-se que a decisão considerou, naquele caso concreto, que não houve restrição ao caráter competitivo da licitação, mormente pela opção de que a fabricante dos equipamentos concordasse com a garantia prevista no edital daquele certame, o que difere substancialmente das circunstâncias observadas no presente processo.
10.6.	De fato, das trinta e três empresas que retiraram o edital do PE_CSCR.A.00340.2015, quatro apresentaram proposta e destas somente 3 participaram de forma efetiva da fase de lances do pregão (peça 17) , sendo que a proposta da empresa vencedora dessa etapa (empresa Microcis) restou desclassificada, também, quanto à condição de apresentar-se como revenda autorizada (peça 15, p. 3- 4) , demonstrando, no presente caso, que a exigência contida no edital, evidentemente ilícita e em afronta ao posicionamento deste Tribunal, efetivamente restringiu o caráter competitivo da licitação.
11.	Parcelamento do objeto.
11.1.	Sustenta a recorrente Simone Corbiceiro Rocha que o não parcelamento do objeto decorreu de demanda da área técnica de Furnas e que, portanto, estaria demonstrada a inviabilidade de adoção da medida de se contratar uma única empresa para a prestação de serviços de outsourcing de impressão em várias unidades de Furnas.
11.2.	Ademais, cita julgados desta Corte nos quais entendeu-se que o parcelamento de objeto nem sempre é vantajoso à Administração Pública, devendo o gestor público avaliar caso a caso o parcelamento ou não do objeto licitado.
Análise
11.3.	Novamente não assiste razão à recorrente. Os pareceres da área técnica anexado aos autos não demonstram a inviabilidade técnica ou mesmo econômica em se parcelar o objeto licitado, mas apenas a conveniência administrativa da medida de se contratar uma única empresa, nada afirmando acerca de eventuais problemas técnicos ou atinentes à economicidade, cuja comprovação se faz mandatória por força do art. 23, § 1º, da Lei 8.666/1993, que objetiva ampliar a competitividade e o universo de possíveis interessados.
11.4.	Ademais, os precedentes citados pela recorrente não a socorrem, pois não há impedimento a se licitar em lote único eventuais serviços demandados pela Administração Pública, desde que, conforme dito, devidamente comprovados a inviabilidade técnica ou econômica, justamente o que restou comprovado nos citados julgados.
12.	Denegação de recurso.
12.1.	Sustenta a recorrente que não há que se falar em cerceamento de defesa da licitante Microcis, pois os prazos para que a empresa manifestasse seu interesse em interpor recurso e apresentasse suas razões recursais foram observados pela entidade.
12.2.	Também questiona o fato de este Tribunal ter entendido que havia a necessidade de se adotar diligências esclarecedoras, pois as razões do recurso foram enviadas às áreas técnicas responsáveis pelo pedido de contratação e que as mesmas entenderam não haver dúvidas a serem esclarecidas, acrescentando que não era especialista no serviço licitado e que, portanto, não poderia opinar sobre essa questão.
12.3.	Por fim, informa que a empresa Microcis logrou êxito em ação judicial, mas posteriormente demonstrou desinteresse na contratação.
Análise
12.4.	De acordo com a Ata do Pregão Eletrônico n. 34/2015 (peça 6, p. 11) , a proposta da empresa Microcis restou inabilitada por não atender ao item 3.3, Seção III, do edital de licitação (peça 13, p. 18) , que trata somente da documentação relativa à qualificação técnica.
12.5.	Entretanto, quando da decisão definitiva em recurso administrativo (peça 15) , Furnas acrescentou novo fundamento como motivo da inabilitação, relacionado à carta de credenciamento, não sendo dada à licitante oportunidade de defesa quanto a esse ponto.
12.6.	Assim, mesmo tendo sido franqueado à licitante Microcis o devido prazo recursal, não haveria como a empresa exercer o seu direito de defesa diante de novo fundamento incluído em sede de decisão administrativa final.
12.7.	Não restou justificada, também, a ausência de diligências esclarecedoras junto à licitante Microcis, no que concerne ao conteúdo de seus diversos atestados de capacidade técnica apresentados, que poderia facilmente ser esclarecido pela licitante sem a necessidade de apresentação de novos documentos, pois a decisão final que inabilitou a proposta dessa empresa arguiu-se acerca dos atestados fornecidos que: 'alguns apresentam somente a volumetria impressa e outros não atendem ao mínimo de 350 (trezentas) [sic] impressoras corporativas. Portanto, não atende ao item acima' (peça 15, p. 3) .
12.8.	Entretanto, conforme já demonstrado nesta instrução e arguido pela própria recorrente, a necessidade de atendimento a número mínimo de usuários ou de emprego de número mínimo de impressoras restou afastado na versão final do edital de licitação, de modo que a inabilitação da empresa não encontra amparo nas normas que regem a licitação, demonstrando motivação insuficiente do ato administrativo.
12.9.	Ademais, a alegação de que não detinha o conhecimento necessário dada a especificidade do objeto e, portanto, apoiou-se integralmente nos pareceres emitidos pela área técnica, não exime a recorrente de suas atribuições legais no correto processamento da licitação (arts. 44 e 45 da Lei 8.666/1993) . No caso concreto, as irregularidades aqui imputadas limitam-se ao escopo de atuação das responsáveis, em especial a verificação da conformidade das propostas apresentadas com os requisitos da lei e do edital, não se configurando para tal mister a necessidade de conhecimentos técnicos específicos, mas apenas o cotejo entre as informações emitidas pelos licitantes e pela área técnica de Furnas, balizados pelos termos do edital.
CONCLUSÃO
13.	Da análise anterior conclui-se que:
a) a designação de terceirizado para a função de pregoeiro contraria a Lei 10.520/2002, devendo ser mantida a irregularidade atribuída ao recorrente Luís Fernando Paroli Santos;
b) houve cadastro prévio dos membros da subcomissão técnica. Contudo, não há razões para os recorrentes se insurgirem, haja vista que tal irregularidade foi afastada quando do julgamento dos embargos de declaração opostos contra o acórdão ora recorrido;
c) a ausência de designação formal de fiscal de contrato não deve servir de fundamento para a penalização dos recorrentes, haja vista a ausência de previsão legal específica e precedente desta Corte no sentido de que as normas internas que definem as competências técnicas de cada unidade de entidade pública pode servir para indicar os gestores responsáveis pela fiscalização e gestão dos contratos firmados, devendo ser afastada a multa aplicada a Pedro Cardoso Franco e a Leandro Coelho Rosa eis que condenados somente por conta dessa irregularidade.
d) não há que se falar em fixação de quantitativo mínimo de impressoras no edital de licitações, pois tal exigência se deu para os casos em que não houvesse nos atestados de capacidade técnica o número de colaboradores das empresas atendidas, o que, posteriormente, foi excluído do edital, devendo tal irregularidade ser retirada das razões que justificam a imposição de multa à recorrente Simone Corbiceiro Rocha;
e) a entidade, após alterações nas exigências de qualificação técnica, republicou do edital de licitação no site Comprasnet e, ainda, aviso no Diário Oficial da União dando conta que o edital alterado estava disponível no referido site, não permanecendo tal irregularidade imputável a Simone Corbiceiro Rocha; 
f) a exigência de que as licitantes fossem revendedoras autorizadas dos fabricantes das impressoras é restritiva ao caráter competitivo da licitação, não assistindo razão à recorrente Simone Corbiceiro Rocha;
g) o não parcelamento do objeto licitado foi irregular, também de responsabilidade de Simone Corbiceiro Rocha;
h) a denegação de recurso apresentado por licitante teve motivação insuficiente, ausência de diligências esclarecedoras e cerceamento de defesa, praticada pela mesma recorrente.
13.1.	Dessa forma, deve ser negado provimento ao recurso interposto por Luís Fernando Paroli Santos, dado provimento ao recurso interposto por Pedro Cardoso Franco e a Leandro Coelho Rosa e dado parcial provimento àquele interposto por Simone Corbiceiro Rocha de modo a reduzir a multa a ela aplicada.
PROPOSTA DE ENCAMINHAMENTO
14.	Ante o exposto, submete-se à consideração superior a presente análise dos pedidos de reexame interpostos Luís Fernando Paroli Santos, Simone Corbiceiro Rocha e, conjuntamente, por Pedro Cardoso Franco e Leandro Coelho Rosa contra o Acórdão 2250/2018-TCU-Plenário, propondo-se, com fundamento no art. 48 da Lei 8.443/1992:
a) conhecer dos recursos e, no mérito:
a.1) negar provimento ao recurso interposto por Luís Fernando Paroli Santos;
a.2) dar provimento aos recursos interpostos por Pedro Cardoso Franco e Leandro Coelho Rosa, excluindo a multa a eles aplicada por meio do item 9.1 do Acórdão 2250/2018-TCU-Plenário;
a.3) dar parcial provimento ao recurso interposto por Simone Corbiceiro Rocha, reduzindo a multa a ela aplicada por meio do item 9.1 do Acórdão 2250/2018-TCU-Plenário;
b)  comunicar o teor da decisão que vier a ser proferida aos recorrentes e aos demais interessados."
É o relatório.

Juliana de Mattos Longo (OAB/RJ 128.004) e outros representando Furnas Centrais Elétricas S.A.; Décio Flávio Gonçalves Torres Freire (OAB/AL 12.170A) e outros representando Luís Fernando Paroli Santos, Simone Corbiceiro Rocha, Flávio Decat de Moura, Franca Di Sabato Guerrante, Leandro Coelho Rosa e Pedro Cardoso Franco.

Procurador Júlio Marcelo de Oliveira.

RELATÓRIO DE AUDITORIA. LICITAÇÃO E CONTRATO PARA SERVIÇOS DE PUBLICIDADE E OUTSOURCING DE IMPRESÃO. MULTA. DESIGNAÇÃO DE TERCEIRIZADO PARA A FUNÇÃO DE PREGOEIRO. CADASTRO PRÉVIO PARA ESCOLHA DE MEMBROS DE SUBCOMISSÃO TÉCNICA. DESIGNAÇÃO DE FISCAL DE CONTRATO. REPUBLICAÇÃO DE EDITAL APÓS ALTERAÇÕES. CLÁUSULAS RESTRITIVAS À COMPETITIVIDADE. CERCEAMENTO DE DEFESA DE LICITANTE. CONHECIMENTO. IMPROCEDÊNCIA DE PARTE DOS ARGUMENTOS RECURSAIS. EXCLUSÃO DA MULTA DE TRÊS RESPONSÁVEIS. REDUÇÃO DA MULTA APLICADA A UMA RESPONSÁVEL. CIÊNCIA.

RELATÓRIO DE AUDITORIA (RA)

Secretaria de Recursos (Serur).

Atendidos os requisitos de admissibilidade, cabe conhecer dos pedidos de reexame interpostos por Luís Fernando Paroli Santos, Simone Corbiceiro Rocha, Pedro Cardoso Franco e Leandro Coelho Rosa contra o Acórdão 2250/2018-TCU-Plenário, alterado pelo Acórdão 2568/2018-TCU-Plenário.
2.	A deliberação recorrida resultou de auditoria realizada em Furnas Centrais Elétricas S.A., no ano de 2016, sobre a aquisição de serviços de publicidade e de outsourcing de impressão, em que foram verificadas irregularidades na execução contratual e na condução do processo licitatório que precedeu as contratações.
3.	Ao contrapor as irregularidades que motivaram a aplicação de multas, os responsáveis alegaram, em síntese:
i) Luís Fernando Paroli Santos: a designação de funcionária terceirizada para a função de pregoeira encontra respaldo na jurisprudência desta Corte; 
ii) Pedro Cardoso Franco e Leandro Coelho Rosa: a legislação aplicável ao caso não determina que, para a formação da subcomissão técnica, o cadastro seja específico, mas somente que seja realizado previamente; a ausência de designação formal de fiscal de contrato deve ser considerada falha meramente formal; 
iii) Simone Corbiceiro Rocha: o edital não exigiu quantitativo mínimo de impressoras, mas apenas a comprovação de tempo mínimo de prestação de serviços de outsourcing de impressão; houve republicação do edital com correções; a área técnica requisitante entendeu que a empresa fornecedora deveria ser revendedora autorizada, apta a realizar assistência técnica, a fim de minimizar impactos com a manutenção dos equipamentos; o não parcelamento do objeto decorreu de demanda da área técnica de Furnas; foi devidamente facultado às licitantes a manifestação de interesse em interpor recursos.
4.	Após examinar as defesas, a Secretaria de Recursos - Serur concluiu pelo provimento integral dos apelos de Pedro Cardoso Franco e Leandro Coelho Rosa, parcial do recurso de Simone Corbiceiro Rocha e negativa de provimento ao de Luís Fernando Paroli Santos.
5.	Estou de acordo com as análises procedidas pela Serur e incorporo seus fundamentos como minhas razões de decidir. Faço, a seguir, apenas alguns destaques em relação a pontos que julgo mais relevantes.
6.	No tocante à irregularidade de nomear funcionária terceirizada para a função de pregoeira, o responsável Luís Fernando Paroli Santos argumentou que o Tribunal considerou regular situação semelhante no Acórdão 2166/2014-TCU-Plenário. Entretanto, na situação objeto daquele decisum, o ponto determinante foi a inexistência de servidor qualificado para exercer a função. No caso ora examinado, embora o recorrente tenha afirmado inexistirem servidores qualificados, não trouxe qualquer comprovação a esse respeito; além disso, na equipe de apoio à licitação, foram nomeados diversos servidores, que poderiam, potencialmente, ter exercido a função de pregoeiro.
7. 	Em 09/06/2020, quando este processo estava pautado para julgamento, o responsável protocolou novos documentos (peças 257-260) e solicitou que fossem considerados no exame de sua responsabilidade, pois comprovariam não ter sido ele o autor dos atos que lhe foram imputados.
8. 	Embora a inserção dos novos elementos tenha sido intempestiva, em respeito à verdade material, entendo que podem ser analisados.
9. 	A peça 259 refere-se à Resolução de Diretoria de Furnas que aprova o afastamento temporário de Luís Fernando Paroli Santos pelo período de 06 a 25/04/2015. Já a peça 260 trata-se da correspondência interna DP.I.193.2015, que determina a composição da equipe responsável pelo pregão PE.CSCR.A.00034.2015, entre elas a pregoeira. O signatário do documento é Sergio Wilson Ferraz Fontes, e a data do documento 08/04/2015, coincidente com o período de afastamento do recorrente.
10. 	Embora a irregularidade não tenha sido afastada, a responsabilização de Luís Fernando Paroli Santos carece de comprovação documental sobre eventual conduta faltosa, haja vista a demonstração de que a nomeação da pregoeira foi formalmente realizada por pessoa que ocupava a função em caráter temporário. Portanto, a multa aplicada ao recorrente deverá ser excluída.
11.	Quanto às irregularidades atribuídas a Pedro Cardoso Franco e Leandro Coelho Rosa, a falha relativa à formação de subcomissão técnica havia sido afastada em deliberação anterior, por meio do Acórdão 2568/2018-TCU-Plenário. Neste momento processual apenas subsistia como irregularidade a ausência de designação formal de fiscal do contrato. Em suas alegações os responsáveis demonstraram que, a despeito da ausência formal da designação, existe no órgão área técnica específica para desenvolver a função fiscalizatória dos contratos, de modo que a exigência legal de manter um representante da administração para acompanhar a execução do contrato, contida no art. 67 da Lei 8.666/1993, teria sido atendida. 
12.	Assim, embora não tenha havido a designação de servidor especialmente para fiscalizar o contrato, é possível admitir que a existência de área técnica que tenha tal atribuição atende à essência da determinação legal.
13	Em relação às irregularidades imputadas a Simone Corbiceiro Rocha relacionadas à restrição da competitividade, a recorrente alegou que decorreram de orientações da área técnica de Furnas.  Nesse sentido, exigir que a empresa fornecedora fosse revendedora autorizada, apta a realizar assistência técnica, teria a finalidade de minimizar impactos com a manutenção dos equipamentos, e o parcelamento do objeto não seria vantajoso para a instituição.
14.	Ocorre que ambas as decisões são contrárias a regra legal e à jurisprudência desta Corte. A exigência de a licitante ser revendedora autorizada, conforme demonstrado pela unidade instrutiva, acabou por restringir a competição, pois apenas duas empresas participaram efetivamente do pregão. As garantias relacionadas à assistência técnica poderiam ser asseguradas por outros modos, de forma a minimizar os riscos de má contratação dentro dos limites legais. 
15.	No tocante ao não parcelamento do objeto, diferente do arguido pela recorrente, não houve demonstração técnica quanto à inviabilidade de parcelar. A regra estabelecida no art. 23, § 1º, da Lei 8.666/1993 é que a divisão ocorra em tantas parcelas quantas se comprovarem técnica e economicamente viáveis, sempre visando à ampliação da competitividade. Ou seja, a inviabilidade deve ser demonstrada, não basta a conveniência do contratante para concentrar em um único fornecedor o objeto das aquisições; é necessário demonstrar que a divisão do objeto seria inviável, o que não ocorreu no presente caso.
16.	Restou ainda demonstrado não ter sido devidamente facultada a uma das licitantes a interposição de recursos, pois, após atender ao recurso interposto da empresa Microcis, o órgão acresceu novo fundamento para a desclassificação, de forma que seria necessário conceder novo prazo para manifestação; portanto, a irregularidade sobre o cerceamento da defesa da licitante não foi afastada.
17.	A mesma responsável também arguiu que, ao contrário do afirmado pelo TCU, houve republicação do edital PE.CSCR.A.00034.2015, com a retirada da exigência de quantitativo mínimo de impressoras. Assiste razão à recorrente. A unidade instrutiva observou ter havido a correção da cláusula editalícia e nova publicação do edital. Desse modo, devem ser acolhidas as alegações da responsável quanto a essas duas falhas, com o consequente provimento parcial ao presente pedido de reexame, reduzindo-se a multa imputada.
18.	Assim sendo, as alegações apresentadas por Simone Corbiceiro Rocha a eximem de parte das irregularidades que motivaram a aplicação de multa no valor de R$ 8.000,00. No âmbito do TCU, a dosimetria da pena tem como balizador o nível de gravidade dos ilícitos apurados e guarda relação com a culpabilidade do responsável. Portanto, a fim de manter a proporcionalidade das faltas com a sanção aplicada, o valor da multa também será reduzido para o montante de R$ 4.000,00.
19.	Ante essas considerações, em consonância com as conclusões da Serur, e dos novos documentos acostados aos autos, proponho acolher integralmente as razões de Luís Fernando Paroli Santos, Pedro Cardoso Franco e Leandro Coelho Rosa, e parcialmente o recurso de Simone Corbiceiro Rocha.
	Por todo o exposto, voto por que o Tribunal adote a minuta de deliberação que submeto ao Colegiado.
TCU, Sala das Sessões Ministro Luciano Brandão Alves de Souza, em 17 de junho de 2020.
ANA ARRAES 
Relatora